【裁判字號】    98,訴,1390
【裁判日期】    981224
【裁判案由】    清償墊款
【裁判全文】
臺灣臺北地方法院民事判決              98年度訴字第1390號
原      告  卯○○
被      告  子○○
訴訟代理人  朱容辰律師
被      告  乙○○○
訴訟代理人  丑○○
被      告  午○○○
訴訟代理人  未○○
被      告  庚○○
訴訟代理人  辛○○
被      告  黃○○
            甲○○
            寅○○○
            癸○○
            己○○
            丙○○
            丁○○
            戌○○○
            壬○○
兼上四人共同
訴訟代理人  戊○○
被      告  地○○
            玄○○
            宙○○
兼上三人共同
訴訟代理人  酉○○○
複代理人    申  ○
被      告  巳○○○
            亥○○
            天○○
            辰○○○
兼上四人共同
訴訟代理人  宇○○
上列當事人間請求清償墊款事件，本院於中國民國98年12月3日
言詞辯論終結，判決如下：
    主      文
原告之訴及假執行之聲請均駁回。
訴訟費用由原告負擔。
    事實及理由
壹、程序方面
一、本件被告甲○○、寅○○○、癸○○、己○○、黃○○未於
    言詞辯論期日到場，亦核無民事訴訟法第386條所列各款情
    形，應依原告之聲請，由其一造辯論而為判決。
二、按訴狀送達後，原告不得將原訴變更或追加他訴，但請求之
    基礎事實同一者，不在此限，民事訴訟法第255條第1項第2
    款定有明文。本件原告本於委任關係起訴請求被告子○○、
    乙○○○給付新臺幣（下同）270萬元，及自民國88年3月16
    日起至清償日止，按年息5％計算之利息。嗣原告又於本院
    審理期間，本於委任及繼承之法律關係陸續追加甲○○、午
    ○○○、丁○○、戊○○、庚○○、己○○、丙○○、戌○○○、寅○○○、壬○○、癸○○、宇○○、地○○、亥○○、天○○、玄○○、宙○○、酉○○○、辰○○○、巳○○○、黃○○為被告，併與被告子○○、乙○○○共同給付
    270萬元，及自88年3月16日起至清償日止，按年息5％計算
    之利息，而原告原訴與追加之訴皆係本於請求給付遷墓費用
    代墊款之同一基礎事實，揆諸上開規定，核無不合。
貳、實體方面
一、原告主張：被告子○○欲遷除坐落桃園縣平鎮市○○段418
    ～425及同地段665地號等9筆土地（420、421地號土地合併
    於同地段39地號土地，665地號土地合併於664地號土地，下
    稱系爭土地）之墓群後出售，惟因其不便出面，遂委由訴外
    人王紹棠（即被告乙○○○之配偶）出面為地主代表，王紹
    棠並出具委任書委任原告代為辦理遷墓事宜。嗣因王紹棠死
    亡，原應由被告子○○出面處理，但因不便露面，改由被告
    乙○○○接手處理。又被告乙○○○與訴外人吳蔭棠簽訂系
    爭土地之買賣契約書（下稱系爭土地買賣契約），吳蔭棠並
    已給付10萬元定金，並約定以出售系爭土地之頭期款300萬
    元充抵遷墓費用，嗣因系爭土地共有人數較多，無法收齊所
    有土地共有人之授權書，致被告乙○○○與吳蔭棠合意解約
    並退回定金10萬元，然遷墓工程已動工，原告只得借款代墊
    完成遷墓工程。又雙方約定在遷墓工程驗收完成時，應給付
    遷墓費用300萬元，詎原告於88年3月16日完成遷墓工作，亦
    經被告子○○於當日驗收完成，惟被告乙○○○僅支付30萬
    元，尚餘270萬元未給付，而被告甲○○、午○○○、丁○○、戊○○、庚○○、己○○、丙○○、戌○○○、寅○○○、壬○○、癸○○、宇○○、地○○、亥○○、天○○、
    玄○○、宙○○、酉○○○、辰○○○、巳○○○、黃○○
    等21人係系爭土地當時之共有人，受有遷墓後土地之利益，
    自應與被告子○○及乙○○○共同給付原告遷墓代墊之費用
    ，雖被告曾抗辯遷墓前所發生之委任契約與被告無涉，被告
    從未簽立委任契約，驗收時從未參與云云，惟原告係受王紹
    棠及被告子○○之委任始辦理遷墓事宜，被告既繼承系爭土
    地之所有權，即應同時繼承其上之債務，且遷墓工程驗收時
    業經繼承系爭土地之半數繼承人參與，被告自應給付原告所
    支出之遷墓代墊款，爰依委任及繼承之法律關係請求被告返
    還代墊款等情。並聲明：(一)被告應給付原告270 萬元，及自
    88年3月16日起至清償日止，按年息5％計算之利息。(二)願供
    擔保聲請宣告假執行。
二、被告抗辯：
  (一)被告子○○則以：原告主張返還遷墓代墊款係依據委任書，
    惟該委任書係王紹棠與原告所簽立，被告從未在委任書或系
    爭土地買賣契約書上簽名，自非委任契約之當事人。又依系
    爭土地買賣契約第3條第1項約定，頭期款300萬元係支付遷
    墓費用，於簽約日給付10萬元，待乙○○○集齊各地主之授
    權書交予原告時再給付70萬元，動工時給付100萬元，遷墓
    完畢7日內給付尾款120萬元云云，惟依買受人吳蔭棠出具之
    文件所示，因乙○○○未能取得系爭土地全部共有人之授權
    書，致無法繼續買賣契約，而由吳蔭棠與乙○○○合意解約
    ，且系爭土地買賣契約係吳蔭棠與被告乙○○○所簽訂，與
    被告子○○無涉，則原告無論依買賣契約或委任關係向被告
    請求，均為無理由等語，資為抗辯。並聲明：1.原告之訴及
    其假執行之聲請均駁回。2.如受不利判決，願供擔保請准宣
    告免為假執行。
  (二)被告乙○○○則以：當初之委任契約係原告與王紹棠簽訂的
    ，委任契約已經消滅。另外系爭土地買賣契約，原告僅為見
    證人，且系爭土地買賣契約後來也失效了，因無法取得系爭
    土地所有權人全體之同意，吳蔭棠也不願意買系爭土地，原
    告以有委任關係為請求，自屬無理由等語，資為抗辯。並聲
    明：1.原告之訴及假執行之聲請均駁回。2.如受不利判決，
    願供擔保聲請宣告免為假執行。
  (三)被告地○○、亥○○、天○○、玄○○、宙○○、酉○○○
    、辰○○○、黃○○、巳○○○則以：系爭土地係被告等人
    與被告宇○○繼承自母親簡王蘭（已於92年12月6日死亡）
    與多人公同共有之土地，被告等人與被告宇○○各有90分之
    1之所有權，並於93年7月6日完成繼承登記，原告主張之遷
    墓事宜應係於簡王蘭過世前發生之事，惟原告均未提出簡王
    蘭生前委任授權之契約或證明，足見簡王蘭並未委任原告辦
    理遷墓事宜，原告依委任及繼承關係請求被告等人負擔遷墓
    費用，為無理由等語，資為抗辯。並聲明：1.原告之訴及假
    執行之聲請均駁回。2.如受不利判決，願供擔保聲請宣告免
    為假執行。
  (四)被告宇○○則以：系爭土地係被告宇○○、地○○、亥○○
    、天○○、玄○○、宙○○、酉○○○、辰○○○、巳○○○、黃○○等人共同繼承自母親簡王蘭與多人公同共有之土
    地，各有90分之1之所有權，並於93年7月6日完成繼承登記
    。又原告主張遷墓事宜所提出之委任書及契約書，均是簡王
    蘭去世前所發生，上開委任書及契約書均無簡王蘭之簽名，
    原告應舉證證明簡王蘭有授權處理系爭土地之事宜。且系爭
    土地買賣契約既已解約，又未另訂立遷墓之委任授權或契約
    ，則原告何以遷墓，被告亦從未被告知驗收或遷墓之費用，
    原告即不得請求被告等人返還遷墓代墊款。另被告等人不知
    原告與未授權人有簽立委任契約情事，原告自不得主張被告
    等人應負表見代理之責任等語，資為抗辯。並聲明：1.原告
    之訴駁回。2.願供擔保請准宣告免為假執行。
  (五)被告午○○○則以：系爭土地原有3分之1之所有權原為其父
    親即訴外人王順發所有，嗣王順發死亡後，前開財產即由被
    告午○○○、簡王蘭與王賜熙（均已死亡）共同繼承，並於
    88年5月4日完成繼承登記。原告主張之遷墓事宜，係於被告
    繼承前即已發生被告並未與原告簽訂契約，亦未委任授權他
    人，原告即不得請求被告返還遷墓代墊款等語，資為抗辯。
    並聲明：1.原告之訴駁回。2.願供擔保請准宣告免為假執行
    。
  (六)被告庚○○、丙○○、丁○○、戌○○○、壬○○及戊○○
    則均援引其他被告之抗辯。並聲明：1.原告之訴駁回。2.願
    供擔保請准宣告免為假執行。
  (七)被告甲○○、寅○○○、壬○○、癸○○、己○○未於言詞
    辯論期日到場，亦未提出書狀作何聲明或陳述。
三、兩造不爭執事項
  (一)被告乙○○○與吳蔭棠曾於87年7月13日簽訂系爭土地之買
    賣契約（本院卷(一)第15、16頁）。
  (二)系爭土地買賣契約因被告乙○○○無法取得所有共有人之授
    權書，因而解除買賣契約（本院卷(一)第17頁）。
四、得心證之理由：
    本件原告主張王紹棠及被告子○○委任其辦理系爭土地之遷
    墓事宜，其亦已於88年3月16日辦理完成，被告即應依委任
    及繼承之法律關係給付遷墓費用，則為被告所否認，並以前
    詞置辯，是本件所應審究者為：(一)原告與被告子○○間是否
    有委任關係存在？(二)若有，則原告依委任關係請求除被告子
    ○○以外之被告依繼承關係給付270萬元及法定遲延利息，
    是否有理由？茲論述如下：
  (一)原告與被告子○○間並無委任關係存在
  1.按當事人主張有利於己之事實者，就其事實有舉證之責任。
    民事訴訟法第277條前段定有明文。次按民事訴訟如係由原
    告主張權利者，應先由原告負舉證之責，若原告先不能舉證
    ，以證實自己主張之事實為真實，則被告就其抗辯事實即令
    不能舉證，或其所舉證據尚有疵累，亦應駁回原告之請求，
    最高法院17年上字第917號判例意旨可資參照。又稱委任者
    ，謂當事人約定，一方委託他方處理事務，他方允為處理之
    契約；而委任關係，因當事人一方死亡、破產或喪失行為能
    力而消滅。但契約另有訂定，或因委任事務之性質不能消滅
    者，不在此限，民法第528條、第550條亦有明文。本件原告
    主張其與王紹棠及被告子○○間具有委任關係，並受王紹棠
    被告子○○之委任遷墓，則原告自應就其與王紹棠及被告子
    ○○間具有委任關係之事實負舉證之責。
  2.本件原告主張其與王紹棠及被告子○○間有委任關係，係被
    告子○○欲遷移系爭土地之墳墓，惟因其不便出面，遂委由
    王紹棠出面簽訂委任書，委任原告代為遷墓作業云云。經查
    ：依原告所提出之委託書及委任書等證物，85年8月1日委託
    書係記載：本人等持有系爭土地委託原告代為出售，並由王
    紹棠簽名蓋章（本院卷(一)第5頁）；而86年11月30日之委任書
    則係記載：將系爭土地包含整地、遷墓及出售均委任原告代
    為全權處理，委任人為王紹棠（本院卷(一)第6頁），87 年1月
    10日之委任書則係記載：本人等所有系爭土地委任原告代為
    全權處理出售事宜，委任人為地主代表王紹棠（本院卷(一)第8
    頁）。由上開委任書及委託書觀之，得證明委任關係係存在
    於原告與王紹棠之間，是原告主張其與王紹棠間有委任關係
    存在，洵屬有據，應為可採。原告與王紹棠間雖有委任關係
    存在，然依86年11月30日委任書第4條約定：「委任期間：因
    法定公告期限，整地移墓後銷售等頗費時，故暫定作成委任
    書日起陸個月。」，而該委任書之作成日期為86 年11月30日
    ，委任關係即因自斯時起6個月消滅。是以，原告與王紹棠間
    之委任關係已於87年5月30日消滅。
  3.依原告所提出之85年8月1日之委託書及86年11月30日、87年
    1月10日之委任書，得證明委任關係存在於原告與王紹棠之間
    ，已如前述；惟依上開委託書及委任書等文件內容觀之，委
    任人均僅記載王紹棠，亦無王紹棠係受被告子○○授權之意
    旨，是尚不足以上開文件證明原告與被告子○○間有委任關
    係存在。又原告雖主張通知書之內容為被告子○○親筆修改
    及提出照片3張證明系爭土地已於88年3月16日遷墓完成，並
    有被告子○○親寫「1999.3.16拍墓地已埋平了」（本院卷(一)
    第9、18頁），惟該通知書之內容僅係記載：「被告乙○○○
    欲進行系爭土地之出售事宜，經原告介紹吳蔭棠有意收購，
    並預計訂金300萬元為遷墓費用」等語，並未有被告子○○委
    任原告辦理遷墓事宜之意，且該通知書上雖有經過修改及照
    片上有「1999.3.16拍墓地已埋平了」之文字，惟尚不足以證
    明修改及書寫之人即為被告子○○，縱認修改及書寫之人確
    為被告子○○，亦無法以被告子○○有在通知書上修改及在
    照片上書寫墓地已埋平之事實即認其有委任原告處理遷墓事
    宜。至原證5至原證6之信件往來及桃園縣平鎮市公所函（本
    院卷(一)第10頁至第12頁、第58、59頁），僅是在討論對於系
    爭土地買賣契約之條件及被告子○○有向市公所申請辦理墳
    墓遷葬公告，亦不足以證明被告子○○有委託原告辦理遷墓
    事宜。另原告雖亦提出系爭土地買賣契約書為證，惟系爭土
    地買賣契約書係吳蔭棠與被告乙○○○於87年7月13日所簽訂
    ，原告僅為見證人（本院卷(一)第15、16頁），並非被告子○○所簽訂，則原告自不得以系爭土地買賣契約主張其與被告
    子○○間有委任關係存在；且系爭土地買賣契約嗣後因賣主
    代表即被告乙○○○並未取得各地主之授權書，因而解除買
    賣契約，此亦有吳蔭棠出具之證明書在卷足憑（本院卷(一)第
    17頁），則原告自不得再以該土地買賣契約作為請求被告子
    ○○應給付遷墓費用之依據。原告既不能證明其與被告子○○間有委任關係，而被告子○○亦否認其與原告間有委任關
    係，則原告主張依委任關係請求被告子○○應給付遷墓費用
    ，洵屬無據，並非可採。
  (二)原告亦不得依委任及繼承之法律關係請求其餘被告乙○○○
    、甲○○、午○○○、丁○○、戊○○、庚○○、己○○、
    丙○○、戌○○○、寅○○○、壬○○、癸○○、宇○○、
    地○○、亥○○、天○○、玄○○、宙○○、酉○○○、辰
    ○○○、巳○○○、黃○○應給付遷墓費用予原告
  1.被告乙○○○部分
  本件原告主張嗣因王紹棠死亡，原應由被告子○○出面處理
    ，但因不便露面，改由被告乙○○○接手處理，並與吳蔭棠
    簽訂系爭土地買賣契約云云。經查，系爭土地買賣契約係吳
    蔭棠與被告乙○○○於87年7月13日所簽訂，而系爭土地買賣
    契約書第3條第1項記載：「頭期款（訂金）新台幣（下同）
    參佰萬元，係付遷墓費之用，於簽約日付壹拾萬元，乙方（
    即被告乙○○○）於集齊各地主（及共有權人）授權書交見
    證人，亦即土地買賣介紹人卯○○先生時再交付柒拾萬元，
    由甲方（即吳蔭棠）直接交付見證人轉交（前代墊付）遷墓
    包辦人楊海寶先生，於動工時付壹佰萬元，待遷墓完畢七日
    內付尾款壹佰貳拾萬元，以上共計參佰萬元......」（本院
    卷第15、16頁），足見兩造確有約定遷墓費用為300萬元，
    惟原告於系爭土地買賣契約僅為見證人，依系爭土地買賣契
    約書第3條第1項約定，遷墓費用係給付予訴外人楊海寶，並
    非原告；且系爭土地買賣契約嗣後亦因賣主代表即被告乙○○○並未取得各地主之授權書，因而解除買賣契約，此有吳
    蔭棠出具之證明書在卷足憑（本院卷(一)第17頁），是原告自
    不得以系爭土地買賣契約作為被告應給付遷墓費用之依據。
    至原告雖主張僅是買賣契約終止，並非委任終止及遷墓終止
    ，惟系爭土地買賣契約既因吳蔭棠及被告乙○○○合意解除
    而消滅，關於系爭土地買賣契約所約定之權利義務關係亦應
    歸於消滅。
  被告乙○○○為王紹棠之配偶，自為王紹棠之繼承人，應繼
    承其財產上之一切權利義務。原告與王紹棠間雖有委任關係
    存在，惟王紹棠所簽訂委任原告遷墓之委任書已於87年5月30
    日因委任期間屆滿而消滅（本院卷(一)第6頁），則原告於委任
    關係消滅後自無再辦理系爭土地遷墓事宜之必要。而依原告
    所主張系爭土地之遷墓事宜係於88年3月16日完成，則顯見遷
    墓事宜係於委任關係消滅後始完成。原告於委任關係消滅後
    所支出之遷墓費用，即不得再依委任關係向委任人請求給付
    。是以，原告於委任關係消滅後所支出之遷墓費用，既不得
    依委任關係向委任人請求給付，自亦不得依委任及繼承之法
    律關係向被告乙○○○請求給付遷墓費用。
  2.其餘被告甲○○、午○○○、丁○○、戊○○、庚○○、己○○、丙○○、戌○○○、寅○○○、壬○○、癸○○、宇
    ○○、地○○、亥○○、天○○、玄○○、宙○○、酉○○○、辰○○○、巳○○○、黃○○（下稱被告甲○○等人）
    部分：
    原告主張其與王紹棠及被告子○○間有委任關係，被告甲○○等人既繼承系爭土地所有權，自應繼承系爭土地之債務，
    故被告甲○○等人應依繼承關係給付遷墓費用予原告云云。
    經查，委任契約僅存在於原告與王紹棠間，已如前述，而於
    委任書上王紹棠雖稱係系爭土地所有權人之地主代表，惟均
    未見其餘系爭土地之所有權人有出具授權書，難認其餘系爭
    土地當時之所有權人有授權王紹棠委任原告辦理遷墓事宜。
    既系爭土地當時之所有權人與原告間不存在委任關係，被告
    甲○○等人亦非王紹棠之繼承人，則被告甲○○等人即未為
    繼承系爭土地因委任關係所生之債務，是以，原告主張依委
    任及繼承之法律關係請求被告甲○○等人給付遷墓費用，為
    無理由，亦非可採。
五、綜上所述，原告與被告子○○間並無委任關係存在，又原告
    雖與王紹棠間有委任關係存在，惟於委任關係消滅後支出之
    遷墓費用，自不得依委任關係請求被告乙○○○給付；另系
    爭土地當時之所有權人均未出具授權書授權王紹棠委任原告
    辦理遷墓事宜，則委任關係亦不存在於原告及系爭土地當時
    之所有權人間，被告甲○○等人即未繼承系爭土地因委任關
    係所生之債務；是以，原告即不得依委任及繼承之法律關係
    請求被告給付遷墓費用。從而，原告依委任及繼承之法律關
    係，請求被告給付270萬元及自88年3月16日起至清償日止，
    按年息5％計算之利息，為無理由，應予駁回。原告之訴既
    經駁回，其假執行之聲請即失所依據，應併予駁回。
六、本件事證已臻明確，兩造其餘攻擊防禦方法核與判決結果不
    生影響，爰不另一一論述，併此敘明。
七、據上論結，本件原告之訴為無理由，依民事訴訟法第78條，
    判決如主文。
中    華    民    國    98    年    12    月    24    日
                  民事第四庭    審判長法  官  周祖民
                                      法  官  余明賢
                                      法  官  林怡伸
以上正本係照原本作成
如對本判決上訴，須於判決送達後20日內向本院提出上訴狀
中    華    民    國    98    年    12    月    24    日
                                      書記官  施若娟

司法院資訊處製作；財團法人民間司法改革基金會備份。
